臺灣彰化地方法院民事判決
109年度簡上字第95號
上  訴  人  蔡圳祥  
被上訴人    鄧蔡英美
            蔡意文  

上列當事人間請求塗銷所有權移轉登記等事件，上訴人對於民國
109年4月30日本院彰化簡易庭109年度彰簡字第125號第一審判決
提起上訴，本院於110年3月3日言詞辯論終結，判決如下：
    主      文
上訴駁回。
第二審訴訟費用由上訴人負擔。
    事實及理由
一、上訴人主張：
  ㈠兩造及訴外人蔡億德、蔡美芳、蔡竣傑、蔡濬湧、蔡俊利為
    蔡陳金鳳之子女，被上訴人於民國104年3月26日偷偷帶著失
    能不識字之母親蔡陳金鳳至戶政事務所申請印鑑證明，並偷
    走父親交代由上訴人保管之所有權狀，將坐落彰化縣○○○段○
    ○○○段00000地號土地上之同段737建號即門牌號碼彰化縣○○
    市○○路0段000號房屋（下稱系爭房屋）以買賣為由辦理移轉
    登記予被上訴人。蔡陳金鳳於104年12月28日死亡，上訴人
    到國稅局調查蔡陳金鳳財產清冊時，才知系爭房屋已以買賣
    登記移轉予被上訴人所有。上訴人為原所有權人蔡陳金鳳之
    繼承人之一，自得請求被上訴人將系爭房屋之移轉登記塗銷
    ，回復登記為蔡陳金鳳所有。
  ㈡依內政部不動產交易公告實價登錄買賣價金不動產刊載，門
    牌彰化市○○路0段000○000號透天厝店面於107年12月期間買
    賣金額為新臺幣（下同）1,540萬，系爭房屋係在隔壁中山
    路179號透天厝店面，市價行情亦達千萬以上，被上訴人以
    買賣移轉過戶登記取得，自應提出買賣資金流程，以確認是
    否真實。依系爭房屋登記謄本記載，完成登記日期為104年6
    月12日，被上訴人竟於買賣過戶完成後之104年7月10日始匯
    款198,000元，與一般買賣支付時間皆在完成過戶時完成付
    清，不相符合，且上開買賣價金顯與證據內容不符。被上訴
    人明知系爭房屋價值上千萬元，而以超低價之顯不相當代價
    買受，顯有虛偽不實情形，該買賣應屬雙方通謀虛偽，於法
    無效。
  ㈢蔡陳金鳳於102年鑑定等級為極重度，有領身障手冊，約2年
    後即104年3月26日由被上訴人主導簽名見證辦理蔡陳金鳳之
    印鑑證明，且將印鑑章、印鑑證明、身份資料由被上訴人鄧
    蔡英美主導，於4月辦理系爭房屋買賣移轉過戶，蔡陳金鳳
    極重度障礙，無法言語、簽名，是否知道系爭房屋買賣移轉
    過戶被上訴人名下，有待斟酌。另依原判決記載，蔡陳金鳳
    繼承人之一蔡美芳略稱以：「據我所知母親於104年1月後健
    康每況愈下，出現行動遲緩表情呆滯等情況…可見其無自主
    行為能力…故系爭房屋之移轉應無可能是母親蔡陳金鳳自主
    意思決定…」。系爭房屋係祖先遺留下之祖產，蔡陳金鳳子
    女有8名，照常理言，若進行買賣或相關處置應徵得家人商
    議，被上訴人未知會其他家人，於104年3月26日私下載運蔡
    陳金鳳至戶政事務所，並在車上辦理印鑑證明，於104年4月
    29日擅冒母親名義以買賣方式移轉系爭土地、房屋之所有權
    ，未曾告知利害關係人兄弟姊妹。按台灣地方風俗習慣，祖
    產留給男丁傳承，代代相傳或繼承人公同共有，豈有只過戶
    移轉2名女兒名下。況當時蔡陳金鳳身體極重度障礙，無法
    言語、簽名，90歲高齡老人家一息尚存、意識糢糊彌留之際
    任憑被上訴人拿著蔡陳金鳳之印鑑章、印鑑證明、身分證件
    ，隨心所欲自行私蓋印，去地政事務所辦理買賣移轉所有權
    登記于被上訴人名下，此情違悖常理和地方良善風俗習慣。
  ㈣買賣與贈與為不同性質，不相併存之法律行為，被上訴人主
    張系爭房屋買賣為真實，何以又同時以系爭房屋所有權之移
    轉以贈與為原因，以被上訴人為受贈人，向稅捐單位申辦贈
    與稅，並完成贈與稅繳納，顯有前後矛盾不實。本件不動產
    公告現值達4,377,072元，市值更高達千萬元以上，而本案
    贈與稅繳納金額高達186,884元，尚未含契稅、土地增值稅
    ，於一般真實之買賣，出賣人何以會以低於稅金之價金，賠
    本以94,700元或20萬元出售房屋及土地，依經驗法則判斷，
    系爭房屋買賣乃虛偽不實，依民法第87條第1項規定，通謀
    虛偽意思表示應屬無效。
  ㈤被上訴人所提出不動產買賣契約書（下稱私契）未經法院公
    證，也無代書簽證，也無證人，全屬事後打字造假，適足以
    證明買賣確有通謀虛偽之情事：
  1.私契約定系爭房屋及其土地以總價20萬元出賣與被上訴人，
    然其訂約日期為104年4月27日立約，與原判決記載，及建物
    登記謄本記載買賣原因及發生日期為104年4月29日有別。
  2.蔡陳金鳳為重度殘障人士，且不識字，如何看的懂買賣契約
    書內容？如何用印？如何蓋上指紋？若非違反其意願，由他
    人代為用印，並指示按壓指紋，不可能為之。此外，尚有數
    點疑問：①該買賣契約書上的指紋經專業人士放大數倍表示
    一坨印泥，無法辨識與蔡陳金鳳印鑑登記書上相同指紋。②
    蔡陳金鳳重度殘障、無法行走、雙手無力、三餐均靠他人餵
    食，如何有力氣用印蓋章或按壓指紋（況指紋幾成一坨印泥
    ，表示係用力按壓始會如此，與蔡陳金鳳的身體狀況顯然不
    符）。③本案已纏訟數年，至今被上訴人始提出尚不知是否
    為偽造之買賣契約書，亦屬可疑。④該買賣契約書既已蓋上
    印鑑章，於法律上本應即生效，為何又要多此一舉按指印，
    此亦令人不解，故該買賣契約書實有可議之處。又不動產買
    賣契約書並未約定標的物房屋價金為94,700元，原判決竟逕
    自認定兩造買賣房屋之價金為94,700元，未敘明理由，判決
    顯然不備理由。
  3.私契第2條約定買賣價金20萬元於產權移轉登記後7日內一次
    給付，不僅有違一般買賣付款常理，況被上訴人於104年7月
    10日匯款198,000元，亦與買賣價金20萬元不符。且蔡陳金
    鳳為重度殘障人士，無法自主行動，然依被上訴人提出蔡陳
    金鳳上海銀行帳戶所示，竟於104年7月10日匯入198,000元
    ，隨即於同年7月20日起數次以提款機領取帳戶內之款項，
    僅剩3,740元，此顯非不識字、無法自主行動，且根本不懂
    操作提款機之蔡陳金鳳所為，顯係保管並持有蔡陳金鳳存摺
    、提款卡之被上訴人所為，以做為資金虛偽流向，實際並未
    交付買賣價金，買賣契約應屬虛偽無效。
  4.依民事訴訟法第359條規定，被上訴人提出之私契究竟真偽
    如何？是否為蔡陳金鳳親自用印？如有用印，何必再蓋指印
    ？指印究否出於蔡陳金鳳意願所按壓？均需上訴人提出原本
    核對，並舉證說明，以查明事實。被上訴人所提之私契經放
    大均是經過剪接。
  5.買賣發生日是104年4月29日（雙方約定7日內給付），被上
    訴人所提蔡陳金鳳帳目是104年6月30日存2,000元、104年7
    月10日存198,000元、104年7月20日被提領30,000元、104年
    8月12日被提領20,000元、104年9月14日被提領30,000元、1
    04年10月20日被提領30,000元、104年12月1日被提領30,000
    元、104年12月2日被提領30,000元、104年12月2日被提領30
    ,000元，短期內分批被提領共200,000元。
  ㈥被上訴人雖取得蔡陳金鳳的印鑑證明，但印鑑證明用途很多
    ，蔡陳金鳳並無敘明是用於買賣房屋，且無蔡陳金鳳委託書
    之文件，私契金額與被上訴人匯款金額亦不相同，且10天後
    便被被上訴人用提款機盜領，無法確認以上款項和買賣有何
    關係。被上訴人稱係贈與並有繳贈與稅，但土地登記謄本上
    卻是買賣，但於一審時被上訴人陳述該筆土地房屋買賣共計
    20萬元，又是贈與又是買賣，二者說法不一，矛盾重重。依
    實價登錄價值1,540萬元的房子，198,000元就成立買賣行為
    （私契記載20萬元），已失其真實的買賣行為。
  ㈦被上訴人應提出原所有權人蔡陳金鳳委託書。查彰化地政事
    務所土地登記申請書移轉過戶內容第7欄，委任關係係蔡陳
    金鳳蓋印領章之委託，然事實上蔡陳金鳳重度障礙，無自主
    能力行走及握拿。被上訴人亦於偵訊中自承原所有權人印章
    、身分證等相關資料全權交予被上訴人保管，足證彰化地政
    事務所土地登記申請書移轉過戶內容第7欄委任關係，係被
    上訴人自行蓋印原所有權人印鑑章，並非原所有權人所親蓋
    印鑑章，依委託法律關係，民法第531條規定「為委任事務
    之處理，須為法律行為，而該法律行為，依法應以文字為之
    者，其處理權之授與，亦應以文字為之。其授與代理權者，
    代理權之授與亦同。」、第534條規定「受任人受概括委任
    者，得為委任人為一切行為。但為左列行為，須有特別之授
    權：一、不動產之出賣或設定負擔。二、不動產之租賃其期
    限逾二年者。三、贈與。四、和解。五、起訴。六、提付仲
    裁。」，本件係不動產買賣或贈與之行為，必須經過特別之
    授權方為有效或成立。被上訴人與蔡陳金鳳並無實質委任關
    係，被上訴人亦未提出委任狀，該土地房屋移轉過戶應屬無
    效，被上訴人是以假買賣方式取得系爭房屋等語。
二、被上訴人答辯：
  ㈠被上訴人與蔡陳金鳳一起去辦過戶，蔡陳金鳳當時的意識清
    楚。買賣行為是雙方合意。彰化縣地方稅務局總局104年契
    稅繳款書是由政府認定的移轉價格為94,700元，是政府核定
    二等親間買賣契稅據以課稅的價格。
  ㈡上訴人與其他兄弟5人，早就獲得兩造父親台中市文心路土地
    ，父親當時就告訴大姐，彰化舊屋要給女生，早就把權狀給
    大姐了，只是父親還住在那，所以沒有去過戶，是後來母親
    要被上訴人趕快去辦理。當時請二女蔡美芳拿身分證等相關
    資料，蔡美芳給的身分證影本模糊不清，請代書多次與蔡美
    芳溝通，大姐蔡英美也多次聯繫，蔡美芳最後回答是「需繳
    納那麼多稅金，那房子不值那麼多錢，況且上訴人會告她」
    。上訴人曾經向地政機關提起行政訴訟，業經臺中高等行政
    法院判決敗訴等語。
三、本件上訴人於原審聲明：⑴確認被告鄧蔡英美、蔡意文與蔡
    陳金鳳間就系爭房屋於104年4月29日之買賣關係不存在。⑵
    鄧蔡英美、蔡意文應將系爭房屋於104年4月29日以買賣為原
    因所為之所有權移轉登記塗銷，並回復登記為蔡陳金鳳所有
    。原審判決駁回上訴人之訴。上訴人對被上訴人就上開聲明
    第2項不服，提起上訴，聲明：⑴原判決廢棄。⑵被上訴人應
    就系爭房屋於104年4月29日以買賣為原因所為之所有權移轉
    登記塗銷，並回復登記為蔡陳金鳳所有。（上訴人於原審聲
    明第1項部分，業據上訴人撤回上訴，已告確定）。被上訴
    人則答辯聲明：上訴駁回。
四、得心證之理由：
　㈠上訴人主張蔡陳金鳳為兩造之母，蔡陳金鳳與被上訴人於104
    年4月29日就系爭房屋訂立買賣契約，並於104年6月12日以
    買賣為原因將系爭房屋移轉登記予被上訴人等事實，業據其
    提出建物登記第一類謄本、彰化縣地籍異動索引等為證（見
    本院108年度補字第860號第15、16頁），並有彰化縣彰化地
    政事務108年12月20日函所附申請登記資料可稽（見上開補
    字卷第860號卷第29-41頁），且為被上訴人所不爭執，應堪
    認為真實。
　㈡按第三人主張表意人與相對人通謀而為虛偽意思表示者，該
    第三人應負舉證之責（最高法院48年度台上字第29號判決意
    旨參照）。本件上訴人主張被上訴人與蔡陳金鳳間就系爭房
    屋所成立之買賣關係係通謀虛偽意思表示乙情，為被上訴人
    所否認，依上開說明，自應由上訴人負舉證之責。經查：
　1.上訴人主張蔡陳金鳳為重度殘障人士，不可能為買賣云云，
    固據其提出中華民國身心障礙證明為證。惟按民法第87條之
    通謀虛偽表示，指表意人與相對人相互明知為非真意之表示
    而言，故表意人之相對人不僅須知表意人非真意，並須就表
    意人非真意之表示相與為非真意之合意，始為相當（最高法
    院51年台上字第215號民事判例意旨參照）。則上訴人既主
    張蔡陳金鳳不能為買賣行為，又主張蔡陳金鳳與被上訴人通
    謀虛偽意思表示，即於法未合。且上訴人曾對被上訴人提出
    偽造文書等刑事告訴，經臺中○○○○○○○○○戶籍員周汶青於偵
    查中證述略以：我對於這件事有印象，104年3月26日蔡陳金
    鳳的女兒有到戶政事務所表示蔡陳金鳳行動不便，因為戶政
    有便民服務，所以我們就直接到車上辦理作業，辦理前我們
    會從電腦確認當事人的影像，且沒有受監護或輔助宣告，然
    後在車上確認當事人是否為本人、意識是否清楚，當時蔡陳
    金鳳雖然無法言語，但蔡陳金鳳確實意思清楚，對於相關的
    問題都能點頭表示意思回答，蔡陳金鳳因為行動不便無法簽
    名，所以我們以蓋指印的方式，並由她2 個女兒簽名其上見
    證。經我們查證，蔡陳金鳳的殘障手冊是屬於肢體障礙，不
    是精神方面的障礙等語，此經本院調取臺灣彰化地方檢察署
    105年度偵字第6105、6106號偵查卷查明（見內附臺中地檢1
    05年度他字第1288號卷第33-34頁）。又上開蔡陳金鳳之印
    鑑證明係供辦理系爭房屋申請移轉登記使用，亦有申請移轉
    登記資料附卷為憑（見本院補字卷第38頁）。則系爭房屋辦
    理所有權移轉登記所需之印鑑證明係由蔡陳金鳳本人向戶政
    事務所申請取得，並供辦理移轉登記使用，可認蔡陳金鳳有
    移轉系爭房屋所有權之意思。
　2.蔡陳金鳳與被上訴人就不動產訂有私契，約定買賣價金20萬
     元，有上訴人所提不動產買賣契約書影本可稽（見本院卷2
    21頁）。而蔡意文曾於104年7月10日轉帳198,000元予蔡陳
    金鳳，有蔡陳金鳳之上海商業儲蓄銀行存摺封面及內頁影本
    可佐（見臺灣彰化地方檢察署105年度交查字第4號卷第122 
    頁）。上訴人雖主張上開私契非蔡陳金鳳蓋章或蓋指印、且
    與過戶時建築改良物所有權買賣移轉契約書（公契）不符、
    系爭房屋價值上千萬元、被上訴人轉帳付款時間後於移轉登
    記時間與常情有異、金額與價金不符云云。惟當事人間締結
    不動產買賣之債權契約，並非要式行為，雙方對於價金及標
    的物達成合意，買賣契約即為成立，至於出賣人是否未依約
    交付買賣價金，僅係買受人得否依買賣契約請求出賣人給付
    之事項，不影響買賣契約已有效成立之事實。又蔡陳金鳳與
    被上訴人所訂建築改良物所有權買賣移轉契約書（見本院補
    字卷第36頁）係為申請辦理移轉登記之用，尚難因與私契之
    日期、金額不符，即謂蔡陳金鳳與被上訴人間之買賣係出於
    通謀虛偽意思表示。此外，上訴人就其主張蔡陳金鳳與被上
    訴人間之買賣行為屬通謀虛偽意思表示而為之事迄未舉證可
    信，其此部分主張為無可採。
　㈢上訴人雖主張地政事務所土地登記申請書移轉過戶內容第7欄
    係委託鄧蔡英美代理，然蔡陳金鳳重度障礙，無自主能力行
    走及握拿，係被上訴人自行蓋印原所有權人印鑑章，並非原
    所有權人所親蓋印鑑章，且違反民法第531條、第534條等規
    定云而無效云。惟蔡陳金鳳於申請印鑑證明時意識清楚，已
    如前述，則蔡陳金鳳自非不得委由他人在文書上蓋章。而依
    系爭土地登記申請書內「委任關係」欄記載：「本土地登記
    案之申請，委託鄧蔡英美代理，委託人確為登記標的物之權
    利人或權利關係人，如有虛偽不實，本代理人（複代理人）
    願負法律責任」等文字，申請人欄則列有權利人鄧蔡英美、
    蔡意文與義務人蔡陳金鳳、代理人鄧蔡英美，並蓋有其三人
    之印文（見本院補字卷第30-31頁）等情。按諸登記申請書
    除本規則另有規定外，應由申請人簽名或蓋章。由代理人申
    請者，代理人並應於登記申請書或委託書內簽名或蓋章；有
    複代理人者，亦同。土地登記之申請，委託代理人為之者，
    應附具委託書；其委託複代理人者，並應出具委託複代理人
    之委託書。但登記申請書已載明委託關係者，不在此限。前
    項代理人或複代理人，代理申請登記時，除法律另有規定外
    ，應親自到場，並由登記機關核對其身分。申請登記時，有
    檢附登記原因發生日期前一年以後核發之當事人印鑑證明之
    情形者，當事人得免親自到場。土地登記規則第36條第1、2
    項、第37條第1、2項、第41條第10款分別定有明文。且核此
    規定內容顯然呼應合於民法第531條「為委任事務之處理，
    須為法律行為，而該法律行為，依法應以文字為之者 ，其
    處理權之授與，亦應以文字為之。其授與代理權者，代理權
    之授與亦同。」，第534條第1款「受任人受概括委任者，得
    為委任人為一切行為。但為左列行為，須有特別之授權：一
    、不動產之出賣或設定負擔。」。則蔡陳金鳳未親自到場，
    惟委託被上訴人鄧蔡英美辦理系爭房屋買賣登記事宜，已以
    文字載明在土地登記申請書上，並經其等蓋印後檢附印鑑證
    明向該地政事務所申請辦理，即與上開辦理移轉登記之規定
    無違，亦合於民法第531條、第534條。況上訴人曾因不服地
    政機關准予辦理系爭房屋移轉登記而提起訴願，經彰化縣政
    府決定訴願不受理，上訴人不服彰化縣政府之訴願決定而提
    起行政訴訟，業經臺中高等行政法院105年度訴字第30號判
    決駁回，該案判決亦認「參加人鄧蔡英美自得代理蔡陳金鳳
    及參加人蔡意文向被告（即地政事務所）辦理系爭房地所有
    權移轉」，此經本院調卷參酌，相同於本院之見解。是上訴
    人主張蔡陳金鳳與被上訴人間就系爭房屋之移轉登記無效，
    亦無可採。
　㈣綜上所述，上訴人主張蔡陳金鳳與被上訴人間就系爭房屋之
    買賣及移轉登記無效，為無可採，其請求被上訴人將104年4
     月29日以買賣為原因所為之系爭房屋所有權移轉登記塗銷
    ，並回復登記為蔡陳金鳳所有，為無理由。原判決駁回上訴
    人上開請求，並無違誤。上訴人指摘原審判決該部分不當，
    求予廢棄改判，為無理由，應予駁回。　　　
五、本件事證已臻明確，兩造其餘攻擊防禦方法及舉證，核與判
    決結果無影響，無庸論述，併此敘明。
六、據上論結，依民事訴訟法第436條之1第3項、第449條第1項
    、第78條，判決如主文。
中　　華　　民　　國　　110 　年　　3 　　月　　24　　日
                民事第三庭    　審判長法　官　洪榮謙
                                      法  官　黃倩玲
                                      法  官　羅秀緞
以上正本係照原本作成。
不得上訴。
中　　華　　民　　國　　110 　年　　3 　　月　　24　　日
                                      書記官　蔡忻彤